【裁判字號】    91,易,3238
【裁判日期】    920709
【裁判案由】    詐欺
【裁判全文】
臺灣臺中地方法院刑事判決                        九十一年度易字第三二三八號
    公  訴  人  臺灣臺中地方法院檢察署檢察官
    被      告  丙○○
右列被告因詐欺案件，經檢察官提起公訴（九十年度偵緝字第五三四號、第五六五號
），本院判決如左：
    主  文
丙○○共同意圖為自己不法之所有，以詐術使人將本人之物交付，處有期徒刑參月，
如易科罰金，以參佰元折算壹日。緩刑貳年。
    事  實
一、乙○○（另行審結）與丙○○係母子，其二人於民國八十六年七月三十日起，以
    丙○○之名義為會首，邀集甲○○（互助會單編號六、七，記載為靜美）、林清
    標（互助會單編號十三、十三，記載為日勝）等人參加會期自八十六年七月三十
    日起至八十八年一月三十日止，連同會首共十九人，每會會款新臺幣（下同）三
    萬元，約定每月三十日在臺中縣沙鹿鎮○○街八五之一號丙○○經營之服飾店內
    開標，採內標制之互助會。詎乙○○因積欠他人債務無法清償一時缺錢週轉不靈
    ，丙○○亦明知上述情形，竟基於共同意圖為自己不法所有而詐取他人財物之犯
    意聯絡，明知甲○○（以「靜美」之名義參加）所參加上開互助會仍係活會，在
    未經徵得甲○○之同意下，於第四會期，即八十六年十月三十日開標時，以甲○○之名義向其他各該活會會員收取會款，再繼續以甲○○之名義繳交死會會款，
    甲○○誤以為自己仍為活會會員，並因此陷於錯誤，繼續交付會款予乙○○、丙○○，嗣甲○○繳款至第十會（共計六十萬元），經會員林清標告知標單上已記
    載其為死會，甲○○始知悉上情。
二、案經甲○○訴請臺灣臺中地方法院檢察署檢察官偵查起訴。
    理  由
一、訊據被告丙○○固坦承被告乙○○以其名義召集上開互助會，該互助會會員尚未
    全部標取完畢即宣告倒會，然矢口否認有何詐欺犯行，辯稱：該互助會均由其母
    乙○○負責處理，其並不知道實際情形云云。本院查：
  (一)被告丙○○、乙○○，以丙○○名義共同召集上開互助會等事實，業據告訴人甲○○、互助會會員林清標、林煥盛、李錦忠、謝素真等人，於偵查中陳述甚詳，
    並有互助會單一紙在卷可憑。參以互助單上記載：會員可將會款存入會首即被告
    丙○○名義，大眾商業銀行沙鹿分行，帳號0000000000－0號帳戶內
    ，且開標之地點為丙○○所經營，位於臺中縣沙鹿鎮○○街八五之一號「德利Ｘ
    ＋Ｙ港﹒日﹒韓﹒流行服飾」等情，應足以認定本件被告丙○○係互助會之會首
    無疑。
  (二)被告丙○○與洪秀會召集上開互助會後，曾以會員即告訴人甲○○之名義標取會
    款使用一節，亦據甲○○於偵查中及本院審理時指訴甚詳，核與證人林清標所證
    情節相符，甲○○於本院審理時陳稱：「乙○○說他要招會，是他兒子要裝潢房
    子用，乙○○在互助惠第四會時，就冒用我的名字標走會款，我一直繳會繳到第
    十會，因為我參加二會，總共損失六十萬元。」；「（你以何人名義參加互助會
    ？）我是以編號第六、第七「靜美」名義參加，標會的時候，都是在被告所開的
    服飾店裡標會，被告乙○○冒標我的會，丙○○他不可能不知情（本院九十二年
    六月二十五日審判筆錄）。證人林清標於偵查中證稱：「（有參加以丙○○為名
    之互助會？）有，我是活會，我的會單是十九個人，告訴人（甲○○）在我會單
    上是死會，被告涉及冒標會。」（八十八年度他字第二四八五號偵查卷第三十七
    頁）。再參照林清標所提出之互助會單，標號六、七告訴人甲○○名義之互助會
    ，確實分別記載得標金為四千八百元及五千六百元得標，足認告訴人甲○○之指
    訴及證人林清標之證述，應可採信。
  (三)被告丙○○雖辯稱，上開互助會均由被告乙○○負責處理云云。然被告於本院審
    理時供稱：「我母親乙○○是用我的名義來招會，以我名義作會首，我有去幫忙
    收會錢，但是我不知道我母親有無冒標會員的會款。」；「（你一共收過幾個會
    員的會款？收回來的會款如何使用？）我忘記了，收回來的會款都交給我母親乙○○處理。」（本院九十二年六月十五日審判筆錄）。由此足見，被告丙○○不
    僅為上開互助會之會首，亦曾向會員收取會款，被告辯稱其僅係掛名之會首云云
    ，自無可採。
  (四)綜上所述，被告丙○○係上開互助會之會首，亦參與互助會之實際運作，且與被
    告乙○○共同冒用告訴人甲○○之名義標取會款使用等情均無足疑，被告辯稱其
    僅為掛名之會首，不知道乙○○冒用會員名義標取會款云云，均無可採。本件事
    證明確，被告丙○○詐欺之犯行，自堪認定。
二、核被告所為，係犯刑法第三百三十九條第一項之詐欺取財罪。被告與乙○○間，
    就上開詐欺犯行，有犯意之聯絡，行為之分擔，均為共同正犯。爰審酌被告擔任
    互助會會首，竟冒用會員名義標取會款使用，造成該會員即告訴人甲○○之財產
    損失，實有違誠信原則，要屬可責，並審酌其犯罪之動機、目的、手段，犯罪所
    生之危害、犯罪後曾與告訴人達成和解，並償還部分款項，有和解書及匯款單在
    卷可憑，態度尚稱良好等一切情狀，量處如主文所示之刑，並諭知易科罰金之折
    算標準（按本件被告行為後，刑法第四十一條業於九十年一月十日修正公布，同
    年月十二日生效，修正後刑法第四十一條第一項前段規定「犯最重本刑為五年以
    下有期徒刑以下之刑之罪，而受六個月以下有期徒刑或拘役之宣告，因身體、教
    育、職業或家庭之關係或其他正當事由，執行顯有困難者，得以一元以上三元以
    下折算一日，易科罰金。」，與修正前刑法第四十一條規定「犯最重本刑為三年
    以下有期徒刑以下之刑之罪，而受六月以下有期徒刑或拘役之宣告，因身體、教
    育、職業或家庭之關係，執行顯有困難者，得以一元以上三元以下折算一日，易
    科罰金。」不同。比較新舊法結果，以新法較有利於行為人，故依刑法第二條第
    一項前段規定，本件自應適用裁判時之法律即修正後刑法第四十一條第一項前段
    之規定，被告即得諭知易科罰金之折算標準，併此敘明），以示懲儆。末查被告
    前未曾受有期徒刑以上刑之宣告，有臺灣臺中地方法院檢察署刑案資料查註紀錄
    表及臺灣高等法院被告全國前案紀錄表在卷可按，被告與乙○○於犯罪後，亦與
    告訴人甲○○達成和解，並償還部分款項，此有和解書及匯款單在卷可憑，被告
    尚具有悔意，其經此次刑之宣告教訓後，當知所警惕而無再犯之虞，本院綜核各
    情，認所宣告之刑，以暫不執行為適當，故併予宣告緩刑二年，以啟自新。
三、末查，公訴意旨雖認為被告丙○○與乙○○以告訴人名義冒標會款時，係以一詐
    欺行為侵害數個活會會員之財產法益，為同種想像競合犯等情。然被告以告訴人
    甲○○名義標取會款後，仍有繼續支付會款予其他互助會會員，並使其等取得會
    款等情，業經證述互助會會員陳錫勳、林煥盛、李錦忠、謝素真等人，於偵查中
    證述甚明。是以，本院認為被告雖假冒告訴人甲○○之名義標取互助會，並向其
    他會員收取會款，然仍繼續以甲○○名義繳交會款，並未詐騙其他活會會員，而
    係騙取告訴人甲○○之財物，被告所為尚難論以詐欺取財罪之想像競合犯。本應
    諭知無罪之判決，然公訴意旨認為此部分與前開有罪部分，有裁判上一罪關係，
    爰不另為無罪之諭知，併此敘明。
據上論斷，應依刑事訴訟法第二百九十九條第一項前段，刑法第二條第一項前段、第
二十八條、第三百三十九條第一項、第四十一條第一項前段（修正後）、第七十四條
第一款，罰金罰鍰提高標準條例第一條前段、第二條，判決如主文。
中      華      民      國    九十二      年      七    月      九      日
        臺灣臺中地方法院刑事第三庭
                                    法  官林 三 元
右正本證明與原本無異。
如不服本判決，應於判決送達後十日內向本院提出上訴狀，上訴於臺灣高等法院臺中
分院( 須附繕本 )。
                                    書記官
中      華      民      國    九十二      年      七    月      九      日
附錄論罪法條：
刑法第三百三十九條第一項：
意圖為自己或第三人不法之所有，以詐術使人將本人或第三人之物交付者，處五年以
下有期徒刑、拘役或科或併科一千元以下罰金。


司法院資訊處製作；財團法人民間司法改革基金會備份。
